臺灣臺中地方法院民事判決　95年度重訴字第342號
原　　　告　鑫富程保險代理人股份有限公司
法定代理人　戊○○
訴訟代理人　周中臣律師
　　　　　　丙○○
被　　　告　興農人壽保險股份有限公司
法定代理人　丁○○
訴訟代理人　甲○○
參　加　人　金鵬保險經紀人股份有限公司
法定代理人　乙○○
訴訟代理人　劉北元律師
當事人間給付報酬事件，本院於民國96年8月21日言詞辯論終結
，判決如下：
    主    文
被告應給付原告新臺幣壹仟壹佰肆拾伍萬零伍佰肆拾陸元。
訴訟費用新臺幣壹拾壹萬貳仟捌佰肆拾捌元，由被告負擔；參加
訴訟費用新臺幣壹仟元，由參加人負擔。
本判決於原告以新臺幣佰捌拾貳萬元為被告供擔保後，得假執
行；但被告如以新臺幣壹仟壹佰肆拾伍萬零伍佰肆拾陸元為原告
預供擔保，得免為假執行。
　　事實及理由
一、本件被告經合法通知，未於最後言詞辯論期日到場，核無民
    事訴訟法第386條所列各款情形，爰依原告之聲請，由其一
    造辯論而為判決。
二、原告起訴主張：兩造於民國89年1月1日簽訂輔助人合約書（
    以下簡稱上述合約），約定由被告委任原告為推展人身保險
    業務之代理人，且被告應依照原告招攬之業務，按該合約書
    附表一、二所示之佣金標準，給付佣金予原告；又該合約書
    自89年1月1日起生效，迄至89年12月31日止，為第一合約年
    度，兩造若無違反法令或合約內容約定，則合約自動延長一
    年，以此類推。兩造自簽訂上述合約後，均依約自動延長，
    迄今仍未失效。惟被告自92年8月起即未依約給付原告佣金
    ，合計積欠原告之佣金已達新臺幣（下同）11,450,546元（
    以下簡稱系爭佣金）。至於原告之前法定代理人蔡文俊雖曾
    於92年5月3日與訴外人林瑞圖簽訂協議書，同意林瑞圖所代
    表之由與原告簽約之加盟公司所招募、負責在外招攬被告委
    託原告販售各型保險契約之業務員，得將其等招攬之保險契
    約，讓與林瑞圖所指定之參加人，然此一契約地位之移轉，
    未經兩造與參加人共同達成意思表示之合致，自不生效力，
    從而原告仍得依兩造所訂上述輔助人合約約定，請求被告給
    付系爭佣金，為此提起本件訴訟，並聲明：被告應給付原告
    11,450,546元，並陳明願供擔保，請准宣告假執行。
三、被告對於兩造自89年1月1日起訂有輔助人合約書，該合約迄
    今猶未失效等情，固不爭執，惟抗辯：原告先於92年5月3日
    發函通知被告：原告已將上述合約之請求權讓與參加人，惟
    於同年月8日又來文聲明：該合約請求權須經兩造及參加人
    三方確認後始可移轉。另參加人於92年5月13日亦委請洪仁
    杰律師來函通知被告：上述合約已移轉予參加人，且附上原
    告前法定代理人蔡文俊與訴外人林瑞圖簽訂之協議書為憑。
    被告至此不斷接獲原告與參加人兩方來函，要求原告給付佣
    金，致被告始終無法得知應將92年8月起之佣金給付予何者
    ，始為正當；然原告既通知被告已將上述合約之請求權移轉
    予參加人，原告得否依上述合約對被告請求給付佣金，自有
    疑義，其起訴請求被告為給付，應無理由等語，並聲明：駁
    回原告之訴及假執行之聲請；如受不利判決，願供擔保請准
    免為假執行。
四、參加人陳述：原告之前法定代理人蔡文俊曾於92年5月3日與
    林瑞圖簽訂協議書，將原告因為被告招攬保險契約，而得向
    被告請求給付系爭佣金之權利，讓與參加人，故原告已不得
    再向被告請求給付系爭佣金等語。
五、以下事實為兩造與參加人所不爭執，核與原告提出之輔助人
    合約書，及被告所提出原告於92年5月3日對被告所發函文、
    參加人於同日對被告所發函文、原告於92年5月8日對被告所
    發鑫富程（富業）字第920508001號函、洪仁杰律師於92年5
    月13日對被告所發92字第0004號函及協議書各1份（以上均
    為影本）相符，堪信為真實：
  (一)兩造於89年1月1日簽訂輔助人合約書，約定由被告委任原告
    為推展人身保險業務之代理人，且被告應依照原告招攬之業
    務，按該合約書附表一、二所示之佣金標準，給付佣金予原
    告；又該合約書自89年1月1日生效，迄89年12月31日止為第
    一合約年度，兩造若無違反法令或合約內容約定，則合約自
    動延長一年，以此類推。兩造自訂約後，合約效力均依約自
    動延長，迄今仍未失效。
  (二)原告自92年8月後所招攬之業務，依上開合約書附表一、二
    所示標準核算後，應得之佣金為11,450,546元，被告迄今尚
    未給付。
  (三)原告曾於92年5月3日對被告寄發主旨為：同意原告所屬簽約
    策盟經紀公司─公勝保險經紀人之聯盟事業部及其所屬組織
    人員之有效契約保單移轉事宜之函文；惟嗣於同年月8日又
    對被告寄發鑫富程（富業）字第920508001號函，表示：兩
    造間上述合約必須經兩造與參加人正式確認無誤後，方可移
    轉。上述2份函文均經被告收受。
  (四)參加人曾於92年5月3日對被告寄發主旨為：參加人同意繼受
    由林瑞圖代理當時均由蔡文俊擔任法定代理人之原告公司、
    公勝經紀人股份有限公司及鑫堉程管理顧問股份有限公司（
    以下就上述3家公司合併簡稱鑫富程集團）移轉之有效契約
    事宜之函文，且被告已收受該函文。
  (五)被告另曾收受洪仁杰律師於92年5月13日寄發之92字第0004
    號函文，該函文附有由林瑞圖代表鑫富程集團旗下加盟公司
    中合計117組保險業務員，與鑫富程集團簽訂之協議書（以
    下簡稱訟爭協議書）。
六、至原告主張：被告應依上述輔助人合約書之約定，將系爭佣
    金給付原告等語，為被告及參加人所否認，並以前揭情詞置
    辯，故兩造及參加人爭執之點，在於：原告有無將依上述輔
    助人合約約定對被告之系爭佣金請求權，讓與參加人？關此
    ，應審究者，厥為：
  (一)訟爭協議書之法律性質，究如原告所主張，係屬契約承擔，
    即由參加人繼受鑫富程集團（包括原告）旗下加盟公司之
    117組保險業務員所招攬保險契約及生前契約之權利義務；
    或如參加人所主張，係屬債權讓與，即原告僅將其對被告請
    求給付系爭佣金之權利，讓與參加人？
  (二)訟爭協議書若屬契約承擔，是否業經兩造及參加人三方同意
    ？若屬債權讓與，被告是否已受通知？
    經查：
  (一)依卷附訟爭協議書第2條第1項約定：「甲方（即由林瑞圖代
    表之保險業務員，以下同）所招攬之保險契約及生前契約，
    本由乙方（即公勝公司、原告公司及鑫堉程公司，以下同）
    作為經紀人及代理人公司而抽取佣金，現乙方允諾將甲方所
    招攬之上述契約任甲方移轉予第三經紀人及代理人公司」之
    文義觀之，包括原告在內之鑫富程集團，顯然藉由該項約款
    ，同意其旗下加盟公司之117組保險業務員，將其等由鑫富
    程集團擔任經紀人及代理人期間，招攬之保險契約及生前契
    約，移轉予鑫富程集團以外之經紀人與代理人公司；另由該
    條款首行所載：「茲因轉移契約及佣金補償，甲乙雙方協議
    如下」等語，亦足見前述契約移轉事宜，確係訟爭協議書雙
    方訂約目的之一。再參諸證人何三明於參加人對兩造所提起
    、請求本件被告給付系爭佣金之主參加訴訟（即本院96年度
    重訴字第26號民事事件，以下簡稱主參加訴訟）96年5月23
    日言詞辯論期日到庭，經具結後證稱：伊陪同原告前法定代
    理人蔡文俊於92年5月3日參加因簽署訟爭協議書而召開之會
    議，之所以召開該次會議，乃因林瑞圖代表之業務員認為鑫
    富程集團偽造報表及短發繼續率獎金，故委託林瑞圖與蔡文
    俊協議，並於當日簽署該協議書，簽署協議書之最主要目的
    ，即係將這些業務員因在鑫富程集團招攬保險契約所生之權
    利義務，移轉到林瑞圖指定之第三人經紀公司，並非單純移
    轉債權等語，亦與前引訟爭協議書第2條第1項所約定：由林
    瑞圖代表之117組保險業務員，得將在由鑫富程集團代理或
    經紀期間，招攬之保險契約及生前契約，移轉至第三代理人
    或經紀人公司者，互核相符。又林瑞圖於92年5月3日曾另行
    簽立指定移轉書，依訟爭協議書約定，將有效之保險契約權
    益移轉予參加人，此有指定移轉書影本附卷可稽，且為兩造
    及參加人所不爭。而參加人於同日曾對被告寄發信函，於函
    文之主旨部分載明：參加人公司同意繼受由林瑞圖代理鑫富
    程集團「移轉之有效契約」事宜，另於說明部分重申：參加
    人同意「繼受鑫富程集團各聯盟事業部及其所屬業務人員之
    歷年有效契約」之旨，由此益見，參加人亦認為訟爭協議書
    之法律性質，係屬契約承擔，即由參加人繼受鑫富程集團各
    加盟公司業務員所招攬保險契約與生前契約之權利義務。至
    於證人即訟爭協議書之見證人洪仁杰律師於主參加訴訟之上
    述言詞辯論期日到庭時，雖結證稱：訟爭協議書第2條所稱
    移轉之「契約」，指的是林瑞圖所代表之業務員因為已招攬
    到有效人身保險契約，所應得之佣金，移轉由別的保險經紀
    公司發放，不再讓蔡文俊所代表、包括原告在內的公司發放
    ，以填補蔡文俊偽造繼續率獎金報表，導致業務員所受佣金
    之損失；依伊之認知，該條約定應屬債權讓與之性質，並非
    契約移轉等語，然其證述情節，與訟爭協議書第2條明白記
    載之訂約目的，兼有「契約移轉」與佣金補償者，顯然不符
    ；而該證人為執業律師，對於債權讓與及契約承擔二者之定
    義與成立要件存有諸多差異，自知之甚稔，倘訟爭協議書僅
    具有將原告請求被告給付系爭佣金之權利，移轉予參加人之
    效力，其理當在為訟爭協議書進行見證時，建議直接使用債
    權讓與之用語，而無將前引該協議書第2條第1項之約定以「
    契約移轉」稱之，徒增原告與參加人間對該協議書法律屬性
    爭議之理，是其前揭證述是否可採，已值存疑。況由該證人
    另證陳：林瑞圖所代表之業務員有意將他們所招攬的客戶與
    保單一起帶離開原告公司，並且註銷在鑫富程集團之業務員
    登錄，改至其他保險經紀公司登錄等語以觀，更可見：訟爭
    協議書甲方之業務員，所以委請林瑞圖與鑫富程集團訂定該
    項協議，意在使其等與所招攬之契約均與鑫富程集團脫離關
    係，由其他保險經紀公司繼受，是訟爭協議書並非僅將原告
    對被告之佣金請求權讓與參加人，應甚明確，則該證人先前
    證述：訟爭協議書係屬債權讓與性質云云，尚難採憑；反之
    ，原告主張訟爭協議書內容乃屬契約移轉，與訟爭協議書之
    文義、證人何三明之證言及參加人於92年5月3日所發函文之
    用字遣詞，均相符合，應為可信。
  (二)訟爭協議書係將鑫富程集團（包括原告）旗下各加盟公司業
    務員所招攬之保險契約與生前契約所生權利義務，自原告公
    司轉由參加人承受，而屬契約之承擔，業如前述。惟按當事
    人之一方將其因契約所生之權利義務，概括的讓與第三人承
    受者，係屬契約承擔，與單純的債權讓與不同，非經他方之
    承認，對他方不生效力，最高法院著有73年臺上字第1573號
    判例可資參照；而對於契約承擔之承認，依民法第166條第1
    項之規定，應以意思表示為之。原告主張：上開契約移轉並
    未經被告同意，自不生契約承擔之效力云云，為參加人所否
    認。經查，被告在92年5月3日收受分別由原告與參加人所寄
    發、均表示原告與參加人已同意將鑫富程集團各聯盟事業部
    及其所屬業務人員之歷年有效契約移轉予參加人之函文後，
    雖已準備作業發放佣金予自參加人，惟因原告公司又於同年
    5月8日來函表示：該協議書所定之契約移轉事宜，須經兩造
    及參加人三方確認無誤，始生效力，被告為避免不必要之糾
    紛，遂暫停給付佣金等情，業經被告公司協理康永健於主參
    加訴訟之上述言詞辯論期日到庭證述明確，是被告固曾因原
    告與參加人在92年5月3日致函，各自表示已同意上述契約移
    轉事宜，而著手準備給付佣金予參加人，惟在原告嗣後表示
    契約移轉之事，尚有待兩造與參加人確認後，被告即暫停對
    參加人發放佣金，顯見被告對於訟爭協議書所示之契約移轉
    已否生效，及參加人得否依契約繼受人之地位，請求被告給
    付佣金等問題，均有質疑，亦未實際將原本應給付予原告之
    佣金，改給付予參加人，從而自難僅因被告曾準備發放佣金
    予參加人，即認被告已同意或承認訟爭協議書所約定之契約
    承擔。至於該證人雖另證稱：被告在收受原告與參加人於92
    年5月3日所發函文後，已同意將佣金發放給參加人，且已在
    電話中對原告前法定代理人蔡文俊與參加人之法定代理人俞
    翌瀅提及此事等語，然此與蔡文俊於主參加訴訟96年8月21
    日言詞辯論期日到庭時陳稱：被告自92年5月3日至8日之期
    間內，未曾派員與伊聯絡或接洽等語不符，則證人康永健證
    陳被告公司承認上述契約移轉之意思表示已到達原告法定代
    理人等語，是否屬實，自值存疑。況參以被告自陳其於92年
    5、6、7月份，仍將佣金給付予原告等語（參見其於96年7
    月31日所具民事陳報狀，附主參加訴訟卷內），益徵被告並
    未就參加人以訟爭協議書，承擔原告旗下加盟公司之業務員
    招攬之保險契約所生權利義務一事，予以承認，揆諸前揭說
    明，該契約承擔對於被告自不生效力。
七、綜上所述，原告旗下業務員招攬之保險契約及生前契約所生
    權利義務（包括原告依上述輔助人合約書，得向被告請求給
    付佣金之權利），雖因原告簽署系爭協議書，而轉由參加人
    承擔，然該契約承擔因未經被告承認而不生效力，則原告依
    上述輔助人合約書之約定，仍得向被告請求給付系爭佣金，
    從而，原告提起本件訴訟，請求被告給付11,450,546元，為
    有理由，應予准許。
八、本件事證已臻明確，兩造其餘攻擊防禦方法，經核均與判決
    結果無影響，爰不分別斟酌論述，附此敘明。
九、兩造均陳明願供擔保，聲請宣告或免為假執行，經核均無不
    合，爰分別酌定相當擔保金額予以准許。
十、訴訟費用負擔之依據：民事訴訟法第78條、第86條第1項前
    段。
中　　華　　民　　國　　96　　年　　 9　　月　　12　　日
                  民事第三庭    法  官  鍾啟煒
正本係照原本作成。
如對本判決上訴，須於判決送達後20日內向本院提出上訴狀。
中　　華　　民　　國　　96　　年　　 9　　月　　12　　日
                                書記官
